臺灣高等法院民事判決　　　　　　　　　92年度上易字第12號
上　訴　人
即被上訴人　行政院農業委員會林務局新竹林區管理處
法定代理人　郭武盛
訴訟代理人　簡勇信
　　　　　　朱立鈴律師
上　訴　人　丙○○○
法定代理人　朱順忠
訴訟代理人　彭志傑律師
被 上訴 人　丁○○
　　　　　　甲○○
　　　　　　乙○○
共　　　同
訴訟代理人　彭志傑律師
上列當事人間拆屋還地事件 ，上訴人對於中華民國91年11月4日
臺灣板橋地方法院88年度訴字第1790號第一審判決提起上訴，經
本院於94年3月22日言詞辯論終結，判決如下：
    主      文
原判決關於駁回行政院農業委員會林務局新竹林區管理處後開第
二項之訴部分，及該部分假執行之聲請，暨命負擔訴訟費用之裁
判均廢棄。
上開廢棄部分，丁○○、甲○○、乙○○應將坐落臺北縣三峽鎮
○○段內插角小段第一一九之一二、一二五、一三四之一、一三
七、二三六地號土地如附圖一斜線部分所示，即圖面編號Ａ（即
使用地號：一一九之一二Ａ、一三四之一Ａ、一三四之一Ｂ，扣
除附圖二紅色丙○○○之占有範圍）面積四千八百九十四平方公
尺、圖面編號Ｂ（即使用地號：一三四之一Ｃ、一三七Ａ）面積
二千零九十八平方公尺、圖面編號Ｃ（即使用地號：一二五Ａ）
面積九百零七平方公尺、圖面編號Ｄ（即使用地號：一二五Ｂ）
面積四百二十五平方公尺、圖面編號Ｅ（即使用地號：二三六Ａ
）面積一千一百五十六平方公尺、圖面編號Ｆ（即使用地號：二
三六Ｂ）面積四百零七平方公尺、圖面編號Ｇ（即使用地號：二
三六Ｃ）面積一千零十七平方公尺、圖面編號Ｈ（即使用地號：
二三六Ｄ）面積九百二十八平方公尺，合計面積一萬一千八百三
十二平方公尺之土地返還予行政院農業委員會林務局新竹林區管
理處。
丙○○○之上訴駁回。
第一審關於命行政院農業委員會林務局新竹林區管理負擔訴訟費
用部分，及第二審訴訟費用關於行政院農業委員會林務局新竹林
區管理上訴部分，由丁○○、甲○○、乙○○負擔；第二審訴訟
費用關於丙○○○上訴部分，由丙○○○負擔。
本判決第二項於行政院農業委員會林務局新竹林區管理處以新台
幣佰貳拾陸萬仟元為丁○○、甲○○、乙○○供擔保，得假
執行。
    事實及理由
壹、程序方面：
一、按不變更訴訟標的，而補充或更正事實上或法律上之陳述者
    ，非為訴之變更或追加，為民事訴訟法第256條所明定。本
    件上訴人即被上訴人行政院農業委員會林務局新竹林區管理
    處（下稱新竹林區管理處）起訴時，基於其與被上訴人丁○
    ○、甲○○、乙○○（下稱丁○○等三人）間之租約業經其
    合法終止，爰依民法第767條物上請求權之規定，依無權占
    有之法律關係，請求丁○○等三人返還租賃之土地等語（見
    原法院板橋簡易庭88年板簡字第1523號卷第6頁）；迨提起
    上訴後，另主張：其與丁○○等三人間之租約租期已於民國
    （下同）87年10月31日屆滿，丁○○等三人又未於屆滿前三
    個月向其聲請續約，兩造間確已無租賃關係存在，爰依民法
    第767條物上請求權之規定，請求丁○○等三人返還租賃之
    土地等語 (見本院卷一第45、213、214頁)，仍係本於民法
    第767條規定而為請求，並未變更訴訟標的，上開租約租期
    已屆滿之主張核屬補充事實上及法律上之陳述，於法無違，
    應予准許，丁○○等三人認係屬訴之追加，並表示不同意，
    尚有誤會，合先敘明。
二、按訴狀送達後，原告不得將訴變更或追加他訴，但擴張或減
    縮應受判決事項之聲明者，不在此限，民事訴訟法第255條
    第1項第3款定有明文。查本件坐落臺北縣三峽鎮○○段內插
    角小段（下稱系爭地段）119之12、134之1、137、236、12
    5地號土地經本院囑託臺北縣樹林地政事務所（下稱樹林地
    政所）測量後，被上訴人依該事務所製作之複丈成果圖請求
    （詳如附圖一），核屬擴張或減縮應受判決之事項，依前開
    說明，自無須得對造同意，應予准許。
貳、實體方面：
一、新竹林區管理處起訴主張：丁○○等三人共同向伊承租伊所
    管理烏來事業區第31林班之國有林地，即坐落系爭地段119
    之12、134之1、137、236、125地號如原判決附圖一黃色部
    分所示，圖面編號72 0 面積0.02公頃、745面積0.78公頃、
    749面積0.51公頃、788 面積0.30公頃、790面積0.03公頃、
    791面積0.23公頃、794 面積0.59公頃、711面積0.05公頃，
    合計面積2.51公頃土地（下稱系爭土地）造林，並簽訂「國
    有森林用地出租造林契約書」（下稱系爭租約），約定租期
    自78年11月1日起至87 年10月31日止。詎丁○○等三人未經
    伊同意，擅自將所承租土地之一部分（即系爭地段119之12
    、134之1地號如附圖二紅色部分所示面積2807㎡土地）轉讓
    予上訴人丙○○○（下稱丙○○○）作為建築「丙○○○」
    寺廟（下稱系爭建物）之用，經伊通知丁○○等三人自行拆
    除，惟其等仍不拆除，伊遂以存證信函通知丁○○等三人終
    止租約，茲再以本件起訴狀繕本之送達為終止租約之意思表
    示，伊自得本於所有權作用，依無權占有之法律關係，請求
    丁○○等三人返還租賃之土地。另丙○○○未經伊同意，擅
    自於如附圖二紅色部分所示土地建築系爭建物，亦屬無權占
    有等情。爰依民法第767條規定，求為命：(一)丁○○等三人
    應將系爭土地返還予伊(二)丙○○○應將系爭地段119之12 、
    134之1地號如附圖二紅色部分所示面積2807㎡土地上之建築
    物拆除，並將土地回復原狀返還予伊之判決。原審判命丙○
    ○○應將系爭地段119之12、134之1地號如附圖二紅色部分
    所示面積2807㎡土地上之建築物拆除，並將土地回復原狀返
    還予新竹林區管理處，並依新竹林區管理處、丙○○○之聲
    請，以供擔保為條件，為准、免假執行之宣告，並駁回新竹
    林區管理處其餘之訴。新竹林區管理處、丙○○○分別就其
    敗訴部分聲明不服，提起上訴。新竹林區管理處嗣於本院補
    稱系爭租約已於87年10月31日屆滿，其與丁○○等三人間已
    無租賃關係存在，並聲明：(一)原判決不利於伊之部分廢棄。
    (二)上開廢棄部分，丁○○等三人應將系爭地段119之12、134
    之1、137、23 6、125地號，如附圖一斜線部分所示，即圖
    面編號Ａ（即使用地號：119之12A、13 4之1A、134之1B，
    扣除丙○○○之占有範圍）面積4,894㎡、圖面編號Ｂ（即
    使用地號：134之1C、137A）面積2,098㎡、圖面編號Ｃ（即
    使用地號：125A）面積907㎡、圖面編號Ｄ（即使用地號：1
    25B）面積425㎡、圖面編號Ｅ（即使用地號：236A）面積1,
    156㎡、圖面編號Ｆ（即使用地號：236B）面積407㎡、圖面
    編號Ｇ（即使用地號：23 6C）面積1,017㎡、圖面編號Ｈ（
    即使用地號：236D）面積928㎡，合計面積11,8 32㎡之土地
    返還予伊。(三)願供擔保請准宣告假執行。(四)丙○○○之上訴
    駁回。
二、丁○○等三人則以：系爭土地原係由伊等先父石亮承租，因
    石亮於83年7月11日死亡，由伊等於同年10月27日與新竹林
    區管理處新訂租約，繼續承租系爭土地，惟當時新竹林區管
    理處交付予伊等使用之土地，並不包括系爭建物所坐落土地
    ，且縱使包括，系爭建物亦早已存在，伊等亦無從違約轉讓
    土地予丙○○○，新竹林區管理處終止兩造間租賃關係並不
    合法，而新竹林區管理處於上訴後，始主張系爭租約已於87
    年10月31日屆滿，違反誠信原則等語，資為抗辯，並於本院
    聲明：新竹林區管理處之上訴駁回。
三、丙○○○則以：系爭建物所坐落土地係由丁○○等三人之被
    繼承人石亮捐獻，自60幾年開始興建，至82年7月20日申請
    寺廟登記時，屋頂已興建完成，惟新竹林區管理處在系爭建
    物興建期間，從未阻止伊，迄伊成為人民信仰之中心後，始
    對伊主張權利，顯違反民法第148條之規定，不應准許等語
    資為抗辯，並於本院聲明：(一)原判決不利於伊之部分廢棄。
    (二)前開廢棄部分，新竹林區管理處在第一審之訴及其假執行
    之聲請均駁回。
四、新竹林區管理處主張：系爭土地均為中華民國所有，並由伊
    管理，而系爭土地原係由丁○○等三人之被繼承人石亮承租
    ，因石亮於83年7月11日死亡，由其繼承人即丁○○等三人
    於同年10月27日與新竹林區管理處另簽訂系爭租約，租期則
    延用之前石亮與伊約定之租期即78年11月1日起至87年10 月
    31日止之事實，業據提出國有森林用地出租造林契約書及訂
    約紀錄、土地所有權狀、土地登記謄本等影本為證（見原法
    院板橋簡易庭88年板簡字第1523號卷第12至17、24至27頁、
    原審卷一第137、139頁、本院卷一第179至190頁、221至225
    頁），復為丁○○等三人、丙○○○所不爭執，自堪信為真
    實。
五、丁○○等三人部分：
  (一)新竹林區管理處主張：丁○○等三人共同於八十三年十月二
    十七日，向伊承租系爭土地，系爭租約已於87年10月31日屆
    滿，並無續約，兩造間已無租賃關係存在等語。丁○○等三
    人固不否認系爭租約已於87年10月31日屆滿，惟抗辯：新竹
    林區管理處於上訴後，始主張系爭租約已屆滿，違反誠信原
    則等語。
  (二)按「租賃定有期限者，其租賃關係於期限屆滿時消滅，民法
    第四百五十條第一項定有明文，如無同法第四百五十一條所
    定視為以不定期限繼續契約情事，依同法第四百五十五條規
    定，承租人應於租期屆滿時返還租賃物，否則，即應負給付
    遲延責任。」（最高法院69年台上第4001號判例參照）。經
    查，系爭租約已於87年10月31日屆滿，有國有森林用地出租
    造林契約書及訂約紀錄附卷可考，復為兩造所不爭執，且依
    兩造契約第十條約定：「契約期滿林木採伐後承租人如需繼
    續租用應依臺灣省國有林事業區出租造林地管理辦法第九條
    規定於租約屆滿前三個月聲請林區管理處續租，逾期視為放
    棄，期滿由林區管理處收回林地，承租人不得異議。」，顯
    已發生阻止續約之效力，而丁○○等三人並未於租約屆滿前
    三個月向新竹林區管理處聲請續約，亦為丁○○等三人所不
    爭執，揆諸前開說明，丁○○等三人自應於租期屆滿時返還
    租賃物。丁○○等三人雖抗辯：新竹林區管理處於上訴後，
    始主張系爭租約已屆滿，違反誠信原則等語。惟按攻擊或防
    禦方法，除別有規定外，應依訴訟進行之程度，於言詞辯論
    終結前適當時期提出之，為民事訴訟法第一百九十六條第一
    項所規定。而新竹林區管理處於上訴後，主張系爭租約已屆
    滿，核屬補充事實上及法律上之陳述，已詳如前述，此亦為
    其於訴訟進行中所為攻擊方法之一，自難認有違反誠信原則
    之情，丁○○等三人之抗辯，自不足採。
  (三)丁○○等三人使用系爭土地之範圍，經本院會同兩造及樹林
    地政所人員履勘現場，並囑託樹林地政所測量，為如附圖一
    斜線部分所示，即圖面編號Ａ（即使用地號：119之12A、13
    4之1A、134之1B，扣除附圖二紅色丙○○○之占有範圍）面
    積4,894㎡、圖面編號Ｂ（即使用地號：134之1C、137A）面
    積2,098㎡、圖面編號Ｃ（即使用地號：125A）面積907㎡、
    圖面編號Ｄ（即使用地號：125B）面積425㎡、圖面編號Ｅ
    （即使用地號：236A）面積1,156㎡、圖面編號Ｆ（即使用
    地號：236 B）面積407㎡、圖面編號Ｇ（即使用地號：23
    6C ）面積1,0 17㎡、圖面編號Ｈ（即使用地號：236D）面
    積928㎡，合計面積11,8 32㎡，亦有勘驗筆錄、樹林地政所
    93 年11月3日北縣樹地測字第0930014840號函文附複丈成果
    圖在卷可憑（見本院卷一第123至126、158至160頁），則新
    竹林區管理處於系爭租約屆滿後，請求丁○○等三人將如附
    圖一斜線部分所示，即圖面編號Ａ（扣除附圖二紅色丙○○
    ○之占有範圍，面積4,894㎡）、圖面編號Ｂ（面積2,098㎡
    ）、圖面編號Ｃ（面積907㎡）、圖面編號Ｄ（面積425㎡）
    、圖面編號Ｅ（面積1,156㎡）、圖面編號Ｆ（面積407㎡）
    、圖面編號Ｇ（面積1,0 17㎡）、圖面編號Ｈ（面積928㎡
    ），合計面積11,8 32㎡之土地返還予新竹林區管理處，自
    屬有據，應予准許。
六、丙○○○部分：
  (一)按「所有人對於無權占有或侵奪其所有物者，得請求返還之
    。對於妨害其所有權者，得請求除去之。有妨害其所有權之
    虞者，得請求防止之」，民法第七百六十七條定有明文。次
    按「系爭土地為國有，但在大甲林區內，為台灣省政府農林
    廳林務局劃歸被上訴人管理之林地，被上訴人為管理機關，
    在其職掌業務範圍內，自有行使所有權人權利為請求之當事
    人能力」（最高法院69年度台上字第537號判決意旨參照）
    。
  (二)新竹林區管理處主張：丙○○○占有伊所管理如附圖二紅色
    部分所示面積二八０七平方公尺土地，興建「丙○○○」寺
    廟建築物之事實，業據提出八十二年系爭土地航照圖一份為
    證，復經原審履勘現場並囑託樹林地政所派員協助測量，製
    有勘驗筆錄及複丈成果圖在卷可稽（見原審卷一第31、32、
    34、35頁），復為丙○○○所不爭執，自堪信為真實。
  (三)新竹林區管理處又主張：丙○○○係無權占有上開土地，惟
    此為丙○○○所否認，並抗辯：土地係訴外人石亮捐獻，寺
    廟興建期間，新竹林區管理處從未阻止，事後伊知有占用國
    有林地情形，即未再為任何擴建，並向新竹林區管理處洽購
    所占用土地，乃新竹林區管理處不同意出售，顯違反民法第
    148條之規定云云。然查，石亮以土地承租人身分，將系爭
    土地提供丙○○○興建寺廟，既未經出租人即新竹林區管理
    處之同意，丙○○○即不得執此對抗新竹林區管理處，且丙
    ○○○復未能證明其有何占有前述土地之正當權源，自屬無
    權占有新竹林區管理處管理土地，揆諸前揭說明，新竹林區
    管理處自得本於民法第767條物上請求權之規定，訴請丙○
    ○○將系爭建物拆除，並將土地回復原狀返還新竹林區管理
    處。且此為新竹林區管理處本於所有權正當行使權利，亦難
    認有違反民法第148條規定之情，丙○○○之抗辯，亦不足
    採。
七、綜上所述，新竹林區管理處主張：系爭租約已於87年10月31
    日屆滿，並無續約，伊與丁○○等三人間已無租賃關係存在
    ，另丙○○○係無權占有上開土地，均為可採。從而，新竹
    林區管理處本於民法第767條物上請求權之規定，訴請丁○
    ○等三人將如附圖一斜線部分所示，即圖面編號Ａ（扣除附
    圖二紅色丙○○○之占有範圍，面積4,894㎡）、圖面編號
    Ｂ（面積2,098㎡）、圖面編號Ｃ（面積907㎡）、圖面編號
    Ｄ（面積425㎡）、圖面編號Ｅ（面積1,156㎡）、圖面編號
    Ｆ（面積407㎡）、圖面編號Ｇ（面積1,0 17㎡）、圖面編
    號Ｈ（面積928㎡），合計面積11,8 32㎡之土地返還予新竹
    林區管理處，及請求丙○○○將如附圖二紅色部分所示面積
    2,807㎡土地上之系爭建物拆除，並將土地回復原狀返還新
    竹林區管理處，為有理由，均應予准許。原審就新竹林區管
    理處請求丁○○等三人返還土地部分，為新竹林區管理處敗
    訴之判決，並駁回其假執行之聲請，尚有未洽。新竹林區管
    理處上訴意旨指摘原判決此部分不當，求予廢棄改判，為有
    理由，自應由本院予以廢棄改判如主文第二項所示，且新竹
    林區管理處陳明願供擔保為准予假執行之宣告，經核於法並
    無不合，爰酌定相當擔保金額准許之。另原審就新竹林區管
    理處請求丙○○○拆屋還地部分，為新竹林區管理處勝訴之
    判決，並依兩造之聲請，為准、免假執行之宣告，核無不合
    。丙○○○上訴意旨指摘原判決此部分不當，求予廢棄改判
    ，為無理由，應予駁回。
八、本件事證已臻明確，兩造其餘攻擊防禦方法及所提證據，經
    審酌後認並不影響判決結果，自無庸逐一論述，併此敘明。
據上論結，本件新竹林區管理處之上訴為有理由，丙○○○之上
訴為無理由，爰判決如主文。
中　　華　　民　　國　　94　　年　　4 　　月　　6 　　日
                  民事第十六庭  審判長法　官  黃騰耀
　　　　　　　　　　　      　　　　　法　官  黃莉雲
　　　　　　　　　　　      　　　　　法　官  許文章
正本係照原本作成。
丙○○○不得上訴。
丁○○等三人如不服本判決，應於收受送達後20日內向本院提出
上訴書狀，其未表明上訴理由者，應於提出上訴後20日內向本院
補提理由書狀（均須按他造當事人之人數附繕本）上訴時應提出
委任律師或具有律師資格之人之委任狀；委任有律師資格者，另
應附具律師資格證書及釋明委任人與受任人有民事訴訟法第466
條之一第一項但書或第二項（詳附註）所定關係之釋明文書影本
。
中　　華　　民　　國　　94　　年　　4 　　月　　6 　　日
　　　　　　　　　　　　　　　　　　　書記官  李明昇
附註：
民事訴訟法第466條之1（第1項、第2項）：
對於第二審判決上訴，上訴人應委任律師為訴訟代理人。但上訴
人或其他法定代理人具有律師資格者，不在此限。
上訴人之配偶、三親等內之血親、二親等內之姻親，或上訴人為
法人、中央或地方機關時，其所屬專任人員具有律師資格並經法
院認為適當者，亦得為第三審訴訟代理人。
